最高法院民事判決　　　　　　　　　　　　　　　九十一年度台上字第一七五三號
　　上　訴　人　甲○○
　　訴訟代理人　李振林律師
　　被 上訴 人　乙○○
　　訴訟代理人　繆
右當事人間請求返還本金事件，上訴人對於中華民國九十年一月二日台灣高等法院第
二審判決（八十九年度重上字第三七八號），提起上訴，本院判決如左：
    主  文
上訴駁回。
第三審訴訟費用由上訴人負擔。
    理  由
本件上訴人主張：兩造於民國八十二年九月二十五日簽訂不動產買賣契約，被上訴人
將其所有坐落台北市○○區○○段壹小段五五八地號等三十四筆土地，因被台北市區徵收後，應領回之可供建築之抵價地其中二分之一即八十坪，出售與上訴人，
約定總價金新台幣（下同）一千四百四十萬元。上訴人已付定金六百五十萬元，惟被
上訴人於八十八年八月二十六日實際領回之抵價地，地目為雜地，面積為二百四十五
‧九坪，被上訴人竟拒絕依約將該抵價地二分之一部分之坪數所有權移轉登記與上訴
人，上訴人依買賣契約第十條後段之約定自得解除契約。且被上訴人於八十八年九月
二十日，又將該抵價地出售與訴外人周德旭及周碩鑫，並於八十八年十二月九日完成
所有權移轉登記，乃屬一地兩賣，致客觀給付不能，顯係違約行為，並可歸責於被上
訴人之事由致債務不履行，上訴人亦得依買賣契約第十條後段約定解除契約，上訴人
以本件起訴狀繕本送達為解除契約之意思表示。上訴人自得依民法第二百四十九條第
三款規定，請求被上訴人加倍返還定金一千三百萬元，並得依民法第二百五十九條第
一項第二款規定，請求被上訴人給付違約金四百萬元等情。爰求為命被上訴人給付一
千三百萬元，並給付四百萬元及自起訴狀繕本送達翌日起至清償日止按年息百分之二
十計算利息之判決。
被上訴人則以：上訴人係買受抵價地面積八十坪，並非買受抵價地其中二分之一之坪
數，上訴人竟要求被上訴人應過戶一百廿坪，而不同意依原約定移轉八十坪土地，本
件未辦過戶實非可歸責於被上訴人之事由所致，被上訴人並無違約，上訴人不得解除
契約，請求返還定金及請求給付違約金。又被上訴人已於八十八年十一月廿六日及同
年十二月二日，分別以存證信函定期催告上訴人前來用印辦理系爭契約買賣標的物之
過戶手續，惟上訴人均未履行其受領買賣標的物之義務，上訴人受領遲延，被上訴人
已依民法第二百五十四條規定，解除買賣契約，系爭買賣契約業已失其效力，被上訴
人嗣後將土地賣與他人亦無違約等語，資為抗辯。
原審依審理之結果，以：上訴人主張其與被上訴人簽訂不動產買賣契約，承購被上訴
人因其所有之土地被區段徵收後應領回之可供建築之抵價地，上訴人已交付定金六百
五十萬元，被上訴人已於八十八年八月二十六日領得抵價地等事實，業據其提出不動
產買賣契約書、台北市政府地政處函、抵價地證明書及土地登記簿謄本附卷可憑（一
審卷七至十一、四三至五八頁），且為兩造所不爭，堪信為真實。依系爭不動產買賣
契約書第一條約定買賣不動產標示：「台北市政府地政處北市字地五字第二○○三
七號規劃整理完竣後可供建築之用地，取得實際面積：捌拾坪左右（誤差壹坪）」。
上訴人向被上訴人所買受之土地，係被上訴人所有原坐落內湖區○○段○○段之卅四
筆土地經區段徵收後，依平均地權條例第五十四條、第五十五條暨其施行細則第七十
四條規定所申請發給之抵價地。另依平均地權條例第五十四條第一項規定：「各級主
管機關依本條例規定施行區段徵收時，應依本條例第十條規定補償其地價；如經土地
所有權人之申請，得以徵收後可供建築之土地折算抵付。抵價地總面積，以徵收總面
積百分之五十為原則；其因情形特殊，經上級主管機關核准者，不在此限。但不得少
於百分之四十。」，被上訴人實際所能領回抵價地之總面積為多少，究非事先所得確
知。系爭買賣契約第一條所定買賣標的物之土地面積，係明載為：「捌拾坪左右，誤
差壹坪」，並未規定為：「取得實際面積之二分之一」。上訴人所舉證人即系爭契約
見證人謝益春及李天讚雖均到庭證稱：契約約定之購買標的係系爭土地可領得百分之
四十共一百六十坪之二分之一即八十坪土地等語（一審卷八六頁）。惟既證稱系爭買
賣所購買面積係八十坪，則其證言並不能證明兩造所約定之買賣標的物為實際取得面
積之二分之一，而非八十坪。上訴人既無法提出其他積極證據，證明兩造所約定之買
賣標的物為實際取得面積二分之一，應認被上訴人所辯系爭買賣標的物面積為八十坪
等語，為可採信，上訴人主張兩造所約定之買賣標的物為實際取得面積二分之一云云
，不能認為真實。系爭土地之地目為「雜地」，依土地使用分區係屬工業區（供輕工
業使用），雖有被上訴人所提台北市政府都市發展局土地使用分區及公共設施用地證
明書附卷可證（一審卷九九頁）。惟依台北市土地使用分區管制規則第三十七條規定
，系爭土地亦屬「可供建築之用地」（一審卷一○○頁）。而系爭買賣標的物依約須
為「可建築用地」，而非「住宅區」，有買賣契約第一條、第三條及附註(二)之記載可
證（一審卷七、九頁），復為兩造所不爭（原審卷七九頁），應認系爭抵價地地目雖
為雜地，已符合兩造所約定之買賣土地性質。因此，兩造所約定之買賣標的物係屬可
供建築之用地即系爭抵價地八十坪，超出之部分則非屬兩造買賣標的範圍，上訴人不
得就超出八十坪部分之系爭抵價地向被上訴人請求給付。上訴人以被上訴人只願給付
八十坪為由，依買賣契約書第十條後段之規定解除契約，並不合法，依法不生解約之
效力。上訴人雖主張，被上訴人於八十八年八月二十六日領到抵價地，八十八年九月
二十日出售與周德旭及周碩鑫，並於八十八年十二月九日完成所有權移轉登記，已成
給付不能，被上訴人顯係違約，並可歸責於被上訴人之事由致債務不履行，上訴人亦
得解除契約云云。惟按買受人對於出賣人有受領標的物之義務，為民法第三百六十七
條所明定，故出賣人已有給付之合法提出而買受人不履行其受領義務時，買受人非但
陷於受領遲延，並陷於給付遲延，出賣人非不得依民法第二百五十四條規定據以解除
契約（最高法院六十四年台上字第二三六七號判例參照）。本件被上訴人抗辯其曾於
八十八年十一月廿六日及同年十二月二日，分別以存證信函定期催告上訴人前往用印
辦理系爭契約買賣標的物之過戶手續，雖有被上訴人提出之存證信函暨回執為證（一
審卷七一至七三頁），惟上訴人僅承認其已收受第二封存證信函，而否認收受八十八
年十一月廿六日之存證信函。被上訴人既未能舉證證明上訴人已收受八十八年十一月
廿六日之存證信函，應認上訴人僅收受八十八年十二月二日之存證信函。依系爭買賣
契約第三條第二項規定，被上訴人應於領得所有權狀七日內將系爭土地所有權過戶於
上訴人名下，三日內同時交付尾款。被上訴人係於八十八年八月間領得土地所有權狀
，為上訴人所不爭，且有土地登記簿謄本附卷可稽（一審卷五七、五八頁、原審卷八
○頁）。被上訴人陳稱其寄發上開存證信函之前曾口頭催告上訴人辦理系爭不動產之
過戶手續，上訴人雖否認被上訴人曾為口頭催告，惟陳稱：「上訴人有向被上訴人催
告，但被上訴人說要就八十坪，否則就不要」等語（原審卷八○頁），足證被上訴人
曾表示願意將系爭土地八十坪過戶與上訴人，上訴人卻拒絕受領。上訴人既於系爭土
地約定過戶期日屆至後，向被上訴人表示不願接受八十坪土地之過戶登記，則被上訴
人於上訴人表示拒絕受領八十坪土地後，於八十八年十二月二日以存證信函催告上訴
人於文到三日內前往用印辦理系爭契約買賣標的物之過戶手續，並告知遲未履約即預
為解除系爭契約意思之聲明，而上訴人於被上訴人催告之期限內，並未履行其受領買
賣標的物之義務，揆諸前揭判例意旨，應認被上訴人所為解除系爭契約之意思表示，
於該第二封存證信函送達後經過三日即八十八年十二月七日，已合法生效。上開存證
信函之內容係請求上訴人於文到三日內至代書事務所辦理系爭土地之過戶手續，並就
給付尾款部分，預簽過戶三日內之保證支票，並非要求當場付清尾款，而依系爭買賣
契約第三條第二項之約定，上訴人應於過戶三日內將尾款交付被上訴人，故被上訴人
所定催告期限，並無顯不相當情事，上訴人主張三日之催告期限不相當，尚無可採。
又被上訴人雖與第三人就系爭抵價地另定有買賣契約，惟於系爭土地過戶第三人前，
被上訴人對於上訴人仍可依系爭買賣契約履行其所負之給付買賣標的物義務，並無給
付不能之情事。被上訴人嗣後雖於八十八年十二月九日將系爭抵價地移轉登記於訴外
人周碩鑫及周德旭（一審卷八二至八三頁），惟此移轉登記行為係發生於被上訴人向
上訴人解除契約生效日即八十八年十二月七日之後，故不影響系爭契約業經被上訴人
合法解除之法律效果。系爭契約既經合法解除，上訴人嗣後再以被上訴人一地兩賣致
客觀給付不能為由，主張解除契約，或依系爭契約第十條後段約定解除契約，均屬於
法不合。上訴人主張被上訴人有不賣或違約情事，並無可採，其所為之解除契約依法
不生效力，應認系爭契約係於八十八年十二月七日經被上訴人合法解除。上訴人以被
上訴人違約，系爭契約經上訴人解除為由，依民法第二百四十九條第三款規定，請求
被上訴人加倍返還定金一千三百萬元，並依民法第二百五十九條第一項第二款規定，
請求被上訴人給付違約金四百萬元及其利息，均無理由，不應准許。爰維持第一審所
為上訴人敗訴之判決，駁回其上訴，經核於法並無違背。上訴論旨，就原審取捨證據
、認定事實及解釋契約之職權行使，暨其餘贅述之理由，指摘原判決不當，求予廢棄
，非有理由。
據上論結，本件上訴為無理由，依民事訴訟法第四百八十一條、第四百四十九條第一
項、第七十八條，判決如主文。
中      華      民      國    九十一    年      八      月     三十     日
                              最高法院民事第二庭
                                  審判長法官  劉  延  村
                                        法官  劉  福  聲
                                        法官  黃  秀  得
                                        法官  許  澍  林
                                        法官  陳  國  禎
      右正本證明與原本無異
                                              書  記  官
中      華      民      國    九十一    年      九      月      十      日
